臺灣高等法院臺南分院民事裁定　94年度家抗字第50號
抗告人　甲○○
代理人　林金宗　律師
相對人　吳順豐
上列抗告人因與相對人間請求遺產分割事件（臺灣雲林地方法院
93年度家訴字第41號）聲請訴訟救助，對於中華民國94年5月11
日臺灣雲林地方法院93年度家救字第7號裁定提起抗告，本院裁
定如下：
    主  文
原裁定廢棄。
    理  由
一、原審法院裁定以：
  (一)、按當事人無資力支出訴訟費用者，依民事訴訟法第107條第
      1項規定，法院固應依聲請准予救助。惟此項請求救助之事
      由，依同條項但書之規定，以非顯無勝訴之望者為限。
  (二)、本件聲請人即抗告人聲請訴訟救助，固據抗告人以書狀表
      示其生活困難，目前實無資力繳納抗告人與相對人間請求
      遺產分割事件（原審法院93年度家訴字第41號）第二審上
      訴裁判費新臺幣（下同）52,763元等語。惟查，抗告人於
      94年4月4日，就原審93年度家訴字第41號遺產分割事件判
      決向原審法院提起上訴時，未繳納裁判費52,763元，經原
      審於94年4月6日以裁定命其於收受裁定後7日內補繳上訴
      費52,763元，抗告人於94年4月11日收受，逾期未補繳上
      訴裁判費52,763元，業經原審於94年5月4日裁定駁回其上
      訴在案等情，經調閱前開卷證查證屬實，並有抗告人親自
      簽收之送達證書可按，乃抗告人竟遲至94年5月5日始向原
      審聲請訴訟救助，因其上訴業經駁回而顯無勝訴之望，依
      前開規定，其聲請於法不合，即屬無從准許。
二、抗告意旨略以：
  (一)、按「性質上必須合一確定之共同訴訟，依法一人有上訴者
      ，應視與全體所為之上訴同。」、「被上訴人起訴以上訴
      人某子某丑為被告，請求分割公同共有物，其訴訟標的對
      於共同訴訟之各人必須合一確定，共同被告某子對於第一
  　　審判決雖未提起上訴，但依民事訴訟法第五十六條第一項
      第一款之規定，上訴人某丑提起第二審上訴，係有利於共
      同訴訟人之行為，其效力及於全體，原審於判決書內竟未
      併列某子為上訴人，自嫌疏誤。」，最高法院20年上字第
      1520號及37年上字第7366號判例著有明文。本件原判決理
      由第7點認為：「本件協議分割遺產之訴訟，為必要共同
      訴訟，被告等所以居於協議分割遺產訴訟之被告地位，乃
      法律規定所不得不然。」，故本件屬必要共同訴訟無疑，
      本件抗告人甲○○不服提起上訴，其效力自應及於共同被
      告吳順成，即吳順成應為上訴人，然原裁定並未列吳順成
      為上訴人，且命補繳裁判費之裁定亦未列上訴人吳順成為
      上訴人，致補繳裁判費之裁定，並未送達於上訴人吳順成
      ，此亦有該補繳裁判費之裁定可稽，致視為上訴人吳順成
      根本無繳納裁判費之機會，既未命上訴人吳順成補繳裁判
      費，原審裁定駁回上訴，自有不當。且因本件既為必要共
      同訴訟，原裁定書未列吳順成為上訴人，揆諸前開判例意
      旨，於法自有未合。自有廢棄原裁定之必要。
  (二)、按「經分會准予法律扶助之無資力者，其於訴訟程序中，
      向法院聲請訴訟救助時，應准予訴訟救助。但有不符法律
      扶助之事實者，不在此限。」法律扶助法第62條定有明文
      。本件抗告人收受駁回上訴之裁定前（抗告人於94年5月
      13日收受送達），業於94年5月4日經法律扶助基金會准予
      法律扶助，並於94年5月5日具狀敘明業經法律扶助基金會
      准予法律扶助之事由聲請訴訟救助，此有聲請狀可稽（即
      原審94年度家救字第7號、本院94年度家抗字第50號），
      依前開規定，自應准許抗告人訴訟救助。但原審卻於抗告
      人聲請訴訟救助一星期後，即遲至94年5月13日始將駁回
      上訴之裁定送達抗告人，致無資力而無法繳納裁判費之抗
      告人，煞費周章取得法律扶助後，卻仍遭駁回上訴之命運
      ，對無資力之抗告人而言，情何以堪？綜上所述，本件為
      必要共同訴訟，原裁定及命補繳裁判費之裁定卻均未併列
      吳順成為上訴人，自有未洽，又抗告人收受駁回上訴之裁
      定前一星期，已聲請訴訟救助，自應准許抗告人訴訟救助
      ，原審卻仍以未繳納裁判費為由駁回上訴，自有未合。
  (三)、茲因原駁回上訴之裁定，有前開不合法之處，且抗告人就
      前開駁回上訴之裁定，業已提出抗告，故本件駁回訴訟救
      助之裁定，引用前開原駁回上訴之裁定，遽認顯無勝訴之
      望，實有違誤。
  (四)、抗告人92年度所得為31,390元，其夫施存禮係開計程車維
      生，每月所得有限，此有92年度所得資料影本2份可稽。
      夫妻二人於85年10月購得現在居住處，係以抗告人名義登
      記，此有抗告人92年度財產資料查詢單可稽，惟抗告人名
      下房地貸款3,200,000元，此有抗告人借款查詢單可稽，
      嗣因抗告人之夫施存禮有勞工資格，且抽中1,600,000元
      勞工低利優惠房貸，故於86年2月3日改以丈夫之名義申貸
      ，另超過1,600,000元勞工低利優惠貸額度部分，仍有1,5
      50,000元以首次次購屋貸款方式繼續貸款，此有抗告人丈
      夫施存禮借款查詢單可稽。夫妻二人自85年辛苦繳納貸款
      至今（94年7月），仍尚有2,130,000元的房貸未還（勞貸
      部分尚餘1,043,763元，首購貸款尚餘1,090,508元），此
      有合作金庫銀行放款帳務資料查詢單可稽。抗告人一家均
      靠丈夫施存禮開計程車維生，每月收入30,000至40,000元
      之間，貸款每月應繳20,000元左右（隨利率浮動，繳款金
      額會有異動），扣除房貸利息，所剩僅10,000元，僅供糊
      口，抗告人確實並無資力繳納52,763元之上訴裁判費，抗
      告人確實是因無資力，始聲請訴訟救助。爰提起抗告，求
      為廢棄原裁定云云。
三、按聲請訴訟救助，應向受訴法院為之，民事訴訟法第109條
    定有明文。所謂受訴法院係指訴訟應繫屬或已繫屬之法院而
    言，且此為專屬管轄（參照最高法院83年度台抗字第378號
    、85年度台抗字第418號、88年度台抗字第1號裁定意旨）。
四、經查：本件抗告人（被告）因與相對人（原告）間請求遺產
    分割事件（臺灣雲林地方法院93年度家訴字第41號），經原
    審法院於94年3月4日判決准予分割後，抗告人不服於94年4
    月4日具狀向原審聲明上訴，抗告人未繳納第二審上訴裁判
    費52,763元，經原審於94年4月6日裁定，限令抗告人於送達
    後7日內補正，此項裁定已於94年4月11日送達抗告人。抗告
    人逾期並未補正繳納第二審上訴裁判費52,763元（按原審於
    94年5月4日裁定駁回其上訴，抗告人復提起抗告，經本院於
    94年11月16日以94年度家抗字第49號裁定駁回其抗告，尚未
    確定），抗告人以因生活困難，無資力負擔第二審訴訟費用
    ，於94年5月5日依民事訴訟法第107條第1項規定聲請訴訟救
    助之事實，業據本院調取原審法院93年度家訴字第41號請求
    遺產分割事件卷核閱無訛。依上述說明，抗告人於94年4月4
    日具狀向原審聲明上訴，即向本院提起第二審上訴，則第一
    審即原審法院於94年3月4日裁判終結後即脫離該審法院之繫
    屬，抗告人其後於94年5月5日聲請訴訟救助，則該第二審之
    受訴法院應係本院，由本院專屬管轄，自應由本院就訴訟訴
    救助之聲請為裁定，始為適法。茲抗告人向無管轄權之原審
    法院聲請訴訟救助，乃原審法院竟未依民事訴訟法第28條第
    1項之規定移送本院，而逕為對抗告人不利之裁定，自屬未
    合。抗告意旨雖未指摘及此，惟此乃法院依職權應審查之事
    項，其抗告仍應認有理由，爰將原裁定廢棄，由原審更為妥
    適之處理。
五、據上論結，本件抗告為有理由，依民事訴訟法第492條，裁
    定如主文。
中　　華　　民　　國　　94　　年　　11　　月　　15　　日
                  民事第四庭    　審判長法　官  林金村
　　　　　　　　　　　　　　　　        法　官  黃三哲
　　　　　　　　　　　　　　　　        法　官  胡景彬
上為正本係照原本作成。
相對人如不服本裁定，僅得於收受本裁定正本送達後10日內以適
用法規顯有錯誤為理由，向本院提出再抗告狀（須附繕本一份及
繳納再抗告裁判費新台幣1千元)，並經本院許可後始可再抗告於
最高法院。
中　　華　　民　　國　　94　　年　　11　　月　　16　　日
                                        書記官  趙玲瓏
【附記】
民事訴訟法第495條之1第2項準用同法第466條之1第1、2項規定
：
I對於第二審判決上訴，上訴人應委任律師為訴訟代理人。但上
　訴人或其法定代理人具有律師資格者，不在此限。
II上訴人之配偶、三親等內之血親、二親等內之姻親，或上訴人
　為法人、中央或地方機關時，其所屬專任人員具有律師資格並
  經法院認為適當者，亦得為第三審訴訟代理人。
                                                   K
